臺灣苗栗地方法院刑事判決　　　　　　　 93年度易字第687號
公　訴　人　臺灣苗栗地方法院檢察署檢察官
被　　　告　丁○○
選任辯護人　江文玉律師
　　　　　　張富慶律師
　　　　　　常照倫律師
被　　　告　乙○○
　　　　　　甲○○
上列被告因違反飲用水管理條例案件，經檢察官聲請簡易判決處
刑（92年度偵字第2930號），經本院認為不應以簡易判決處刑而
適用通常訴訟程序，判決如下：
    主  文
乙○○、甲○○共同違反在飲用水水源水質保護區內，不得非法
開墾土地之規定，經禁止為該行為而不遵行，各處拘役參拾日，
如易科罰金，均以參佰元折算壹日。均緩刑貳年。
丁○○無罪。
    事  實
一、丁○○於民國90年間，購得曾經苗栗縣政府公告，屬於「田
    美飲用水水源水質保護區」內之苗栗縣南庄鄉○○村○○段
    第342 號、第900 之9 號、第900 之45號及第906 號等共有
    土地，且自90年5 月間起即全權委託具有建築與設計專業之
    郭陞宏負責該土地之開發事宜。惟郭陞宏明知未經申請主管
    機關許可，不得擅自在上述土地開挖整地，竟與受其僱用而
    明知上情之甲○○，共同基於犯意之聯絡，於91年4 月10
    日上午10時許，在上址為非法開墾土地之行為，嗣經苗栗縣
    政府環境保護局人員發現，而於91年5 月1 日以91府環2 字
    第9108000678號處分書，科以新台幣10萬元之罰鍰，並禁止
    續為非法開墾土地及污染水源水質之行為。嗣經郭陞宏以丁○○之名義於91年6 月3 日繳清新台幣10萬元之行政罰鍰後
    ，明知在「飲用水水源水質保護區」內，不得續為非法開墾
    土地及污染水源水質，竟於主管機關禁止為該行為後仍不遵
    行，復續自92年1 月間起在上址土地，未經申請許可而繼續
    非法興建農舍，嗣於92年3 月11日上午10時30分許，再經苗
    栗縣政府環境保護局人員勘查現場，發現郭陞宏、甲○○業
    已興建農舍地基面積約210 平方公尺，地基上並有25束鋼筋
    裸露，乃依法告發，始揭上情。
二、案經苗栗縣政府移送臺灣苗栗地方法院檢察署檢察官聲請簡
    易判決處刑，嗣經本院改依通常訴訟程序審理。
    理  由
壹、有罪部分（郭陞宏、甲○○2 人）：
一、右開事實，訊據被告郭陞宏、甲○○2 人於審理中均坦承不
    諱，核與證人即苗栗縣政府環境保護局技士黃生香及同案被
    告丁○○分別於偵查及審理中供、證情節均相符。至於被告
    郭陞宏、甲○○於開墾土地先遭處罰鍰後，又繼續興建農舍
    地基等事實，除有苗栗縣政府環境保護局91年5 月1 日91府
    環2 字第9108000678號處分書、苗栗縣政府環境保護局行政
    罰鍰收據、91年4 月10日、92年3 月11日先後兩次之飲用水
    管理稽查紀錄、現場照片等附卷可證外，復經臺灣苗栗地方
    法院檢察署檢察官勘驗現場屬實，製有履勘現場筆錄附卷足
    參。從而，本件事證明確，被告郭陞宏、甲○○2 人之犯行
    ，均堪資認定。
二、核被告乙○○、甲○○2 人所為，係違反飲用水管理條例第
    5 條第1 項第1 款規定，應依同條例第16條第1 款處罰。被
    告郭陞宏、甲○○2 人，有犯意聯絡及行為之分擔，均為共
    同正犯。爰審酌被告郭陞宏、甲○○，於本院審理中均坦承
    犯行暨其行為動機係因受到案外人丙○○之誤導（詳如後述
    ），以為建照已經在申請中，所以才合意先進行施工，其惡
    性非重等一切情狀，量處如檢察官求處刑度之刑，併均同時
    諭知易科罰金之折算標準。又被告乙○○、甲○○2 人前均
    未曾受有期徒刑以上刑之宣告，有臺灣高等法院被告全國前
    案紀錄表、臺灣苗栗地方法院檢察署刑案資料查註紀錄表等
    在卷可按。經此教訓，當知警惕而無再犯之虞，本院綜核各
    情，認所宣告之刑，均以暫不執行為適當，爰均併予宣告緩
    刑2 年，以啟自新。
貳、無罪部分（丁○○）：
一、按犯罪事實應依證據認定之，無證據不得認定其犯罪事實；
    不能證明被告犯罪者，應諭知無罪之判決，刑事訴訟法第
    154 條第2 項、第301 條第1 項定有明文。再按刑法總則於
    其他法令有刑罰之規定者，除該法令有特別規定外，亦適用
    之；「行為非出於故意或過失者不罰。過失行為之處罰，以
    有特別規定者為限」，刑法第11條、第12條亦有明文。又犯
    罪之成立，除應具備各罪之特別要件外，尤須具有故意或過
    失之一般要件（最高法院27年度非字第15號判例可資參照）
    。「刑事法上之犯罪，以行為人主觀上有實現特定犯罪構成
    事實之決意（或認識），並且客觀上有實施此項犯罪構成事
    實之行為，始稱相當。若行為人主觀上欠缺此項實現犯罪構
    成事實之意思（或認識），縱外觀上有此一『實施』之行為
    者，仍不得謂其已該當於特定之犯罪構成要件，而予以非難
    ，令負刑責。」（最高法院83年度台上字第751 號判決要旨
    ）、「行為非出於故意或過失者不罰。過失行為之處罰，以
    有特別規定者為限」，刑法第12條規定甚明。本件飲用水管
    理條例第5 條第1 項第1 款，並無處罰過失行為之特別規定
    ，合先敘明。
二、公訴意旨認被告丁○○涉犯違反飲用水管理條例罪嫌，無非
    係以丁○○為系爭土地之所有人為論據。惟訊據被告丁○○
    堅決否認犯行，辯稱：伊僅為土地之所有人，當初即係因不
    諳建築相關法令，始信賴被告乙○○之專業，而全權委託被
    告乙○○代為處理本件農舍之全部興建事務。伊當時曾一再
    囑託被告乙○○應依法而行，不得有違背法令之情事，被告
    郭陞宏亦一再表示該農舍之興建，會負責依法處理，請伊放
    心等語。有關本件違背飲用水管理條例且遭罰鍰等情形，被
    告乙○○雖曾告知本件曾遭罰鍰，然同時亦表示該罰鍰僅屬
    程序上之一般問題，由伊處理即可，致未予注意，並不知嗣
    後被告郭陞宏、甲○○2 人之行為已違背法令等語。同案被
    告郭陞宏則經本院以證人身分為訊問時證稱：伊是築內室內
    設計有限公司的負責人兼工程師。丁○○於委託處理本件事
    務時，曾特別要求應一切要合法、安全。當初於作擋土牆的
    規劃、施工時，有跟苗栗縣政府水保課提出申請，也得到准
    許。建築部分，則係委託案外人丙○○處理。過程中曾屢次
    催丙○○，也付了訂金，還追加費用，丙○○則一直搪塞說
    快完成了云云。當時即是因為一時失慮，認為建造既然快下
    來了，而工地之鋼筋暴露在空氣中長久會氧化，故即搶先施
    工，結果施工沒多久就被勒令停工，後來也沒有辦法聯絡上
    丙○○。本件之違法事實，業主丁○○確實均不清楚，有關
    水源保護區不得開發之規定，伊亦沒有告訴丁○○。因為伊
    認為這是公司自己應該克服的問題。況收了業主的錢卻沒有
    把事情辦好，很丟臉的事情，所以有很多事情當時都不敢讓
    丁○○知道，連苗栗縣政府的罰鍰新台幣10萬元，也是由伊
    自己付的，並未讓丁○○出錢等語。證人（即同案被告）許
    志情亦證稱：伊當時受僱於乙○○，專責承辦丁○○土地之
    設計、執照申請與現場監工等工作，地主丁○○從來沒有到
    過現場。當時確係因丙○○之誤導，以為建照已經在申請中
    ，所以才與被告乙○○合意先進行施工，被告丁○○並不知
    情。罰款之10萬元，亦是由被告乙○○拿錢去繳的等語，互
    核相符。
三、按被告丁○○僅為土地之所有人，而被告乙○○、甲○○2
    人則為專業之工程師，基於信賴專業之立場，被告丁○○有
    關本件農舍之興建事宜，全權委託被告乙○○、甲○○負責
    處理，並未悖乎常情，且經證人乙○○、甲○○證述屬實，
    是證被告丁○○所辯，並不知情，對本件之犯罪行為並無故
    意等語，應屬可信。其他又無積極証據足資證明被告有公訴
    人所指之犯行，因認被告丁○○犯罪尚屬不能證明，揆諸首
    揭法條及判例意旨，自應為被告丁○○無罪之諭知。
據上論斷，爰依刑事訴訟法第452 條、第299 條第1 項前段、第
301 條第1 項、飲用水管理條例第5 條第1 項第1 款、第16條第
1款 、刑法第11條、第28條、第41條第1 項前段、第74條第1 款
、罰金罰鍰提高標準條例第2 條，判決如主文。
本案經檢察官劉正穆到庭執行職務。
中    華    民    國    94    年    6     月    7     日
                  刑事第三庭審判長法  官  劉興浪
                                  法  官  蔡志宏
                                  法  官  楊台清
以上正本證明與原本無異。
如不服本判決，應於判決送達後10日內向本院提出上訴狀（應抄
附繕本）。
                                  書記官  王月香
中    華    民    國    94    年    6     月    7     日
附錄本案論罪科刑法條
附錄法條：
飲用水管理條例第5 條第1 項第1 款
在飲用水水源水質保護區或飲用水取水口一定距離內之地區，不
得有污染水源水質之行為。
前項污染水源水質之行為係指：
一、非法砍伐林木或開墾土地。
二、工業區之開發或污染性工廠之設立。
三、核能及其他能源之開發及放射性核廢料儲存或處理場所之興
    建。
四、傾倒、施放或棄置垃圾、灰渣、土石、污泥、糞尿、廢油、
    廢化學品、動物屍骸或其他足以污染水源水質之物品。
五、以營利為目的之飼養家畜、家禽。
飲用水管理條例第16條第1款
有左列情形之一者，處一年以下有期徒刑、拘役，得併科新臺幣
六萬元以下罰金：
一、違反第五條第一項規定，經禁止為該行為而不遵行者。
